臺灣高等法院高雄分院刑事判決　　　　100年度上易字第423號
上　訴　人　臺灣高雄地方法院檢察署檢察官
被　　　告　邱靖喻
選任辯護人　謝孟璇律師
　　　　　　劉嘉裕律師
上列上訴人因被告詐欺案件，不服臺灣高雄地方法院100 年度易
字第210 號中華民國100 年3 月24日第一審判決（起訴案號：臺
灣高雄地方法院檢察署99年度偵字第23811 號），提起上訴，本
院判決如下：
    主  文
上訴駁回。
    理  由
一、公訴意旨略以：被告邱靖喻可預見交付金融機構帳戶之提款
    卡予他人使用，有供作財產犯罪用途之可能，一般取得他人
    帳戶提款卡之目的，多係為取得贓款及掩飾犯行以避追查，
    仍基於幫助詐欺取財之不確定犯意，於民國96年7 月21日前
    某日，將其女兒邱榆婷所申辦之中華郵政股份有限公司高雄
    博愛路郵局帳號00000000000000號（起訴書誤載為00000000
    000000號）帳戶（下稱邱榆婷之郵局帳戶）之提款卡及密碼
    ，均交予不詳姓名之詐欺集團成員使用。該詐欺集團成員即
    意圖為自己不法之所有，於96年7 月間，自稱「林嫣婷」而
    透過網路交友方式，以ＭＳＮ通訊軟體及電子郵件，向被害
    人陳家容誆稱借錢云云，致被害人陷於錯誤，於96年7 月23
    日匯款新臺幣（下同）5 千元至上開帳戶內。因認被告邱靖
    喻涉有刑法第30條第1 項、第339 條第1 項之幫助詐欺罪嫌
    。
二、按犯罪事實應依證據認定之，無證據不得認定犯罪事實；不
    能證明被告犯罪者，應諭知無罪之判決，刑事訴訟法第154
    條第2 項、第301 條第1 項分別定有明文。又事實之認定，
    應憑證據，如未能發現相當證據，或證據不足以證明，自不
    能以推測或擬制之方法為裁判基礎（最高法院40年臺上字第
    86號判例意旨參照）。且認定犯罪事實所憑之證據，無論直
    接證據或間接證據，其為訴訟上之證明，須於通常一般之人
    均不致有所懷疑，而得確信其為真實之程度者，始得據為有
    罪之認定，倘其證明尚未達到此一程度，而有合理之懷疑存
    在而無從使事實審法院得有罪之確信時，即應由法院諭知被
    告無罪之判決（同院76年臺上字第4986號判例意旨參照）。
    。而刑事訴訟法第161 條第1 項規定：檢察官就被告犯罪事
    實，應負舉證責任，並指出證明之方法。因此，檢察官對於
    起訴之犯罪事實，應負提出證據及說服之實質舉證責任。倘
    其所提出之證據，不足為被告有罪之積極證明，或其闡明之
    證明方法，無從說服法官以形成被告有罪之心證，基於無罪
    推定之原則，自應為被告無罪判決之諭知，最高法院亦著有
    92年台上字第128 號判例意旨可資參照。
三、公訴意旨認被告邱靖喻涉有上開罪嫌，係以被告於偵查中之
    供述、被害人陳家容於警詢中之指訴、匯款單、ＭＳＮ對話
    紀錄、電子郵件列印資料、邱榆婷之郵局帳戶立帳申請書、
    交易明細為其論據。訊據被告邱靖喻堅決否認有何幫助詐欺
    犯行，辯稱：伊從未將邱榆婷上開帳戶之提款卡及密碼交予
    他人，該帳戶存摺、印鑑章、提款卡現仍在伊持有保管中，
    伊不知被害人為何匯款5 千元至該帳戶內，並未幫助詐欺集
    團成員詐欺取財等語。
四、經查：
  (一)被害人陳家容於96年7 月間，上網連結ＭＳＮ網站之網路聊
    天室，結識使用l.yt.8888 ＠hotmail.com 帳號、自稱「林
    嫣婷」但真實姓名年籍均不詳之女性網友，經見面確認「林
    嫣婷」本人與網路上刊載之照片（暱稱「嫣雨蒙，婷玉立」
    ）相同後，「林嫣婷」即於網路上透過ＭＳＮ通訊軟體及電
    子郵件，佯稱其生活困難，積欠友人及地下錢莊債務云云，
    而向被害人陳家容借款，並指定上開邱榆婷之郵局帳戶為匯
    款帳戶，致被害人陳家容誤以為真，陷於錯誤，於96年7 月
    23日匯款5 千元至邱榆婷之郵局帳戶內，事後「林嫣婷」即
    不再上線，被害人陳家容因無處索償，始覺受騙等情，固據
    被害人陳家容於警詢、偵查中指訴綦詳（見臺灣臺北地方法
    院檢察署98年度偵字第15069 號影卷〈下稱偵四卷〉第43背
    面、第44頁、第80頁、第123 頁背面、第124 頁），並有Ｍ
    ＳＮ網路聊天內容、電子郵件內容及「嫣雨蒙，婷玉立」照
    片等列印資料、國泰世華銀行匯出匯款回條、邱榆婷之郵局
    帳戶之歷史交易明細清單在卷可佐（見臺灣臺北地方法院檢
    察署98年度他字第3241號影卷〈下稱偵三卷〉第3 至4 頁、
    第21頁背面、第62頁；偵四卷第51頁）。
  (二)上開邱榆婷之郵局帳戶，係由被告邱靖喻於89年9 月21日，
    以當時就讀小學之女兒邱榆婷（80年次）名義開戶，迄今仍
    供己正常使用，未曾有通報警示紀錄，且該帳戶之存簿、印
    鑑章，仍均在被告持有保管之中，迄98年9 月，邱榆婷赴外
    地就讀大學時，始將提款卡交予邱榆婷，以便隨時提領現款
    。而該帳戶僅有舊摺換新摺之紀錄，並無補發存簿或提款卡
    之紀錄等情，業據被告邱靖喻於警詢、偵查、原審及本院審
    理中供述明確（見偵四卷第4 頁、第79頁、第99頁背面；臺
    灣高雄地方法院檢察署99年度偵字第23811 號卷〈下稱偵九
    卷〉第34頁；原審99審易字第4906號卷〈下稱審易卷〉第24
    頁背面、第25頁；原審100 年度易字第210 號卷〈下稱易字
    卷〉第43頁、本院卷第51頁），核與被告邱靖喻之女兒邱榆
    婷於偵查中陳述相符（見偵九卷第33至34頁），復有上開帳
    戶立帳申請書、印鑑卡、歷史交易明細清單、中華郵政股份
    有限公司高雄郵局100 年2 月24日高營字第1001800454號函
    暨上開帳戶全部異動資料在卷可佐（見偵四卷第7 至26頁；
    原審易字卷第29至33頁）。被告邱靖喻並於偵查中及原審審
    理中，提出上開帳戶存簿、印鑑章、提款卡，經核無誤（見
    偵四卷第79頁、第99頁背面；原審易字卷第38頁）。上開帳
    戶迄未經通報警示，仍可正常使用，而存簿、印鑑章及提款
    卡，均仍在被告邱靖喻持有保管中，此與一般詐騙集團蒐集
    他人帳戶作為犯罪工具，均係連續使用直至帳戶經通報警示
    而無法領款為止之情形，迥然不同，被告邱靖喻上開所辯，
    已非全然無據。
  (三)又被害人陳家容陳稱曾見過「林嫣婷」本人，與網路上刊登
    之「嫣雨蒙，婷玉立」照片為同一人，並提出有關「林嫣婷
    」之網路帳號、電話號碼、照片等線索追查結果，並無l.yt
    .8888 ＠hotmail.com 帳號存在，申設該電話號碼之公司行
    號亦無此員工，而網路上刊登之「嫣雨蒙，婷玉立」照片，
    與被告或其女兒邱榆婷年齡、相貌全然不似等情，有美商微
    軟股份有限公司99年9 月1 日函復、遠傳電信股份有限公司
    98年7 月15日行動電話門號基本資料查復、展新環保工程股
    份有限公司基本資料查詢、訪問調查報告表、PChome網站照
    片列印資料、邱榆婷個人戶籍及相片影像資料、偵查中所拍
    攝之影像照片在卷可參（見偵四卷第92至93頁；臺灣臺北地
    方法院檢察署99年度他字第63號影卷〈下稱偵五卷〉第11頁
    、第19至21頁；偵九卷第28頁、第32頁、第36頁、第38至39
    頁）。是以偵查結果未能查悉「林嫣婷」真實身分，亦無證
    據證明被告或其女兒邱榆婷即為「林嫣婷」或與「林嫣婷」
    有何犯意聯絡。「林嫣婷」何以指定邱榆婷之郵局帳戶作為
    匯款帳戶，固屬可疑，惟公訴意旨既未提其他出積極證據，
    以資證明被告有何交付上開帳戶之提款卡、密碼、存簿或印
    鑑章之行為；復未能證明被告即係「林嫣婷」，或與「林嫣
    婷」及其所屬詐騙集團成員間，有何詐欺取財之犯意聯絡，
    自難僅憑「林嫣婷」指示被害人匯款至上開邱榆婷之郵局帳
    戶，遽以推斷被告有何詐欺或幫助詐欺犯行。
  (四)被告邱靖喻於偵審中所稱：因伊在卡拉ＯＫ做小姐，有時為
    了衝業績，會先幫客人簽帳代墊消費金額，事後自己再去向
    客人收款；即使是客人自己簽帳，公司也要小姐背書，如果
    帳追不回來，小姐就會被扣錢。伊經常將此帳戶帳號留給客
    人，請客人將伊代墊金額匯還給伊，所以常會有小額匯款進
    來，當天或隔天伊就會領出。這個帳戶只有伊自己使用，沒
    有和其他小姐共用，也不曾將提款卡交給別人等語（見偵四
    卷第4 頁、第79頁、偵9 卷第34頁、原審易字卷第43至46頁
    ）。而參諸上開帳戶歷史交易清單之記載，與被告此部分供
    述，亦無不符之處。檢察官上訴意旨雖以：被告所辯內容，
    不論就帳戶使用、金錢提領及事後處遇之情形，均再再有明
    顯違反社會常情之處，能否符合一般大眾之經驗法則、論理
    法則，並為人民所接受，恐有疑問云云。惟上開帳戶之提款
    卡、密碼、存簿、印鑑，於96年間既始終由被告邱靖喻持有
    、使用中，並無證據足認被告曾將存簿、印鑑章及提款卡等
    物交付詐欺集團成員使用或被告有為詐欺集團取款之犯行，
    縱被告上開所辯尚值存疑，惟公訴意旨既未提其他出積極證
    據，以資證明被告邱靖喻與「林嫣婷」者及其所屬詐騙集團
    成員間有何共同或幫助詐欺取財之犯行，依罪證有疑利歸被
    告之原則，自仍應為其有利之認定。
五、綜上所述，本件上開帳戶之提款卡、密碼、存簿、印鑑，於
    96年間既始終由被告邱靖喻持有、使用中，並無證據足認被
    告曾將存簿、印鑑章及提款卡等物交付詐欺集團成員使用或
    被告有為詐欺集團取款之犯行，不足證明被告有何提供上開
    帳戶提款卡及密碼予詐欺集團成員之幫助詐欺犯行，自難遽
    令負幫助詐欺取財罪責。本件公訴意旨所舉之證據，尚難為
    被告邱靖喻有罪之積極證明，其所指出證明之方法，亦無從
    形成被告邱靖喻有罪之心證。此外，復無其他積極證據足資
    證明被告邱靖喻有公訴人所指之幫助詐欺取財犯行。不能證
    明被告邱靖喻犯罪，依刑事訴訟法第301 條第1 項規定，自
    應為被告邱靖喻無罪之諭知。
七、原審經詳查後，認不能證明被告邱靖喻犯罪，依刑事訴訟法
    第301 條第1 項之規定，諭知被告邱靖喻無罪之判決，經核
    並無違誤。檢察官上訴意旨仍以前詞，指摘原判決不當，為
    無理由，應予駁回。
據上論斷，應依刑事訴訟法第368條，判決如主文。
本案經檢察官鍾忠孝到庭執行職務。
中    華    民    國  100    年    6    月    14    日
                刑事第十庭    審判長法  官  陳中和
                                    法  官  林水城
                                    法  官  蔡國卿
以上正本證明與原本無異。
不得上訴。
中    華    民    國  100    年    6    月    14    日
                                    書記官  張明賢